---
title: "Practica 6 - Analisis e-commerce 2021"
author: "Araceli Gonzalez"
date: "2025-10-17"
output:
  html_document:
    toc: true
    toc_depth: 3
    toc_float: true
    collapsed: true
    smooth_scroll: true
    theme: journal
    highlight: kate
    df_print: paged
    code_folding: show
  pdf_document:
    toc: true
    toc_depth: '3'
---

```{r message=FALSE, warning=FALSE, echo=FALSE}
library(tidyverse)
library(ggplot2)
library(plotly)
library(dplyr)
library(readr)
library(stringr)
library(knitr)
library(DT)
```

```{r message=FALSE, warning=FALSE, echo=FALSE}
base_datos <- read_csv("online shop customer sales data.csv")
```

 
# Introduccion

Base: e-commerce - clientes y compras 2021 (descargada desde Kaggle).

La base de datos corresponde a un e-commerce (tienda online) que recopiló información sobre sus clientes y sus compras realizadas durante el año 2021.

Incluye datos de características de los clientes (ID, edad, género), de transacciones (monto total de ventas acumuladas, número de compras realizadas, fecha y valor de la última compra) y de formas de pago y promociones (medio de pago y uso de cupones).


```{r message=FALSE, warning=FALSE, echo=FALSE}
base_datos
```

# Desarrollo de actividades

## Manipulacion y analisis de datos

### Renombrar variables y cambiar valores  

En primer lugar, se realizó un proceso de renombramiento de variables y luego cambios en los valores de varias columnas. Todo esto con el objetivo de mejorar la claridad y legibilidad de la base de datos.
Esto permite trabajar con nombres más cortos, consistentes y fáciles de interpretar, reduciendo la posibilidad de errores al momento de aplicar funciones o realizar gráficos.

```{r message=FALSE, warning=FALSE, echo=FALSE}
base_datos <- base_datos %>%
  rename(
    ID_cliente = Customer_id,
    Edad = Age,
    Genero = Gender,
    Ingresos_totales = Revenue_Total,
    Nro_compras = N_Purchases,
    Fecha_compras = Purchase_DATE,
    Valor_compras = Purchase_VALUE,
    Metodo_pago = Pay_Method,
    Tiempo_web = Time_Spent,
    Navegador = Browser,
    Boletin = Newsletter,
    Cupon = Voucher
  )

base_datos <- base_datos %>%
  mutate(
    Genero = recode(Genero, "0" = "Masculino", "1" = "Femenino"),
    Metodo_pago = recode(Metodo_pago, "0" = "Billeteras virtuales", "1" = "Tarjetas", "2" = "PayPal", "3" = "Otro"),
    Cupon = recode(Cupon, "0" = "No utilizado", "1" = "Utilizado")
    )
    
base_datos    
```

### Filtrado de observaciones según condiciones de interés

Se aplica un proceso de filtrado a la base de datos con el fin de analizar un subconjunto específico de clientes. Esto permite centrar el análisis en casos relevantes según ciertos criterios.

```{r message=FALSE, warning=FALSE, echo=FALSE}
clientes_filtrados <- base_datos %>% filter(Cupon == "Utilizado", Ingresos_totales > 40)
clientes_filtrados
```

El subconjunto resultante incluye únicamente a los clientes con un nivel de ingresos totales superior a 40 € y que además han utilizado cupones. Este filtro permite enfocar la atención en el segmento de mayor valor económico para el e-commerce.

### Resumen descriptivo del grupo filtrado segun el genero

Se elabora un resumen estadístico del grupo de clientes filtrado anteriormente según el género. El objetivo es identificar si existen diferencias significativas en el comportamiento de gasto entre hombres y mujeres del grupo “más valioso” dentro del e-commerce durante el año 2021.
 

```{r message=FALSE, warning=FALSE, echo=FALSE}
clientes_filtrados %>% 
  group_by(Genero) %>%
  summarise(
    cantidad_clientes = n(),
    media_ingresos = mean(Ingresos_totales, na.rm = TRUE),
    mediana_ingresos = median(Ingresos_totales, na.rm = TRUE),
    desvio_ingresos = sd(Ingresos_totales, na.rm = TRUE)
    ) %>%
  datatable(
    options = list(pageLength = 5, autoWidth = TRUE),
    caption = "Tabla 1. Resumen de ingresos totales por género (clientes con cupón e ingresos > 40 €)")
```


Los resultados muestran que tanto los valores de media y mediana como el desvío estándar son muy similares entre ambos géneros. Esto sugiere que no existen diferencias significativas en los ingresos totales entre hombres y mujeres dentro del segmento de clientes más valiosos. 

Aunque se observa una diferencia significativa en la cantidad de clientes: las mujeres representan alrededor del doble de clientes que los hombres dentro de este segmento (1.856 vs 893). Esto sugiere que las clientas participan con mayor frecuencia en promociones.

Por lo tanto, puede concluirse que el género no parece un factor determinante en el nivel de gasto o ingresos, pero sí influye significativamente en la participación: las mujeres conforman el segmento más numeroso y activo en el uso de cupones, lo que podría indicar una mayor sensibilidad a las estrategias promocionales.


## Visualizacion de datos

### Grafico 1. Distribucion de los ingresos totales segun el genero.

El siguiente gráfico de caja permite observar la distribución de los ingresos totales entre hombres y mujeres que utilizaron cupones y registraron ingresos superiores a 40 €.

```{r message=FALSE, warning=FALSE, echo=FALSE}
ggplotly(
  ggplot(clientes_filtrados, aes(x = Genero, y = Ingresos_totales, fill = Genero)) +
    geom_boxplot() +
    labs(
      title = "Distribución de ingresos totales según el género",
      x = "Género del cliente",
      y = "Ingresos totales (€)") +
    theme_minimal()
)
```


El gráfico refleja una distribución muy similar de los ingresos totales entre hombres y mujeres dentro del grupo filtrado. Estos resultados coinciden con lo mostrado en la Tabla 1, donde las medidas descriptivas (media, mediana y desvío estándar) son semejantes entre géneros, lo que permite arribar a la misma conclusión: el género no es un factor determinante en el nivel de ingresos de estos clientes.

### Grafico 2. Proporcion de clientes por genero

A continuación, este gráfico de pastel muestra la proporción de clientes por género dentro del grupo de clientes filtrados.

```{r message=FALSE, warning=FALSE, echo=FALSE}
clientes_filtrados %>%
  count(Genero) %>%
  mutate(prop = n / sum(n)) %>%
  plot_ly(labels = ~Genero, values = ~prop, type = 'pie') %>%
  layout(
    title = "Proporcion de clientes por genero",
    showlegend = TRUE)
```

Se visualiza una clara predominancia de clientas femeninas. Con un 67,5 % de representación, las mujeres constituyen la mayoría de este segmento de clientes, mientras que los hombres solo representan el 32,5 % restante.

Esto sugiere que, dentro de este grupo, las mujeres tienen una mayor presencia y posiblemente una mayor inclinación a aprovechar las ofertas y realizar compras de mayor valor. Podría ser beneficioso para el e-commerce considerar estrategias de marketing y ofertas específicas para retener a este segmento.

### Grafico 3. Metodo de pago mas usado por genero

Finalmente, este gráfico de barras permite visualizar la distribución de los métodos de pago utilizados por los clientes filtrados, diferenciando entre hombres y mujeres.

```{r message=FALSE, warning=FALSE, echo=FALSE}

clientes_filtrados %>%
  group_by(Genero, Metodo_pago) %>%
  summarise(cantidad_clientes = n(), .groups = "drop") %>%
  plot_ly(x = ~Metodo_pago, y = ~cantidad_clientes, color = ~Genero, type = 'bar') %>%
  layout(title = "Método de pago más utilizado según el género",
         xaxis = list(title = "Método de pago"),
         yaxis = list(title = "Cantidad de clientes"),
         barmode = 'group'
         )

```

En primer lugar, se observa una mayor participación femenina en todos los métodos de pago, lo que confirma la tendencia ya señalada en las interpretaciones anteriores.

En cuanto a las preferencias de pago, ambos géneros muestran un patrón de comportamiento similar, concentrando la mayoría de las transacciones en billeteras virtuales y tarjetas. Sin embargo, se aprecia una ligera diferencia en las proporciones:

- Los hombres presentan una mayor inclinación hacia las billeteras virtuales.

- Las mujeres prefieren en mayor medida el uso de tarjetas.


# Conclusion Final

El análisis realizado sobre la base de datos del e-commerce correspondiente al año 2021 permitió examinar el comportamiento de los clientes con mayores ingresos (superiores a 40€) y uso de cupones, considerados como el segmento de mayor valor para la empresa.

Los resultados muestran que no existen diferencias significativas en los niveles de ingresos entre hombres y mujeres. Sin embargo, las mujeres representan una proporcion mucho mayor de clientes activos, evidenciando una mayor participacion y respuestas a las promociones.

Ambos géneros comparten preferencias similares en los métodos de pago (principalmente billeteras virtuales y tarjetas), aunque con ligeras diferencias en las proporciones.

En conjunto, los resultados indican que el género no determina el monto del gasto, pero sí influye en la frecuencia de participación y comportamiento de compra.

